臺灣高等法院臺南分院民事判決
110年度重家上字第11號
上  訴  人  成建英  
訴訟代理人  葉進祥律師
            吳玉英律師 
被上訴人    董俊良  
            董燕燕  
            董蓁蓁  
上列當事人間請求交付遺贈物事件，上訴人對於中華民國110年4
月30日臺灣臺南地方法院110年度重家繼訴字第3號第一審判決提
起上訴，本院不經言詞辯論，判決如下：
    主  文
原判決廢棄，發回臺灣臺南地方法院。
    事實及理由
一、上訴人主張：上訴人與被繼承人董玫秀於民國80年10月3日
    認識，並於83年間起同居共處約26年，全由上訴人一人照料
    董玫秀之日常起居及生活瑣事，被上訴人則對董玫秀幾乎不
    聞不問。詎董玫秀不幸於109年3月17日亡故，上訴人於整理
    董玫秀生前遺物及財產狀況，發現董玫秀生前於94年3月23
    日以自書遺囑（下稱系爭遺囑）方式，表示將其名下動產及
    不動產全數遺贈與上訴人。然被上訴人對系爭遺囑置之不理
    ，亦不願讓上訴人知悉董玫秀所遺留財產所有資訊，顯已侵
    害上訴人依系爭遺囑受贈董玫秀遺產之權利。爰依系爭遺囑
    ，請求被上訴人移轉並交付如原審聲明所示之財產等情。並
    於原審聲明：㈠被上訴人應就被繼承人董玫秀如起訴狀附表
    一所示之不動產辦理繼承登記。㈡被上訴人應將起訴狀附表
    一所示不動產權利範圍3分之2移轉登記予上訴人所有。㈢被
    上訴人應將被繼承人董玫秀如起訴狀附表二所示之銀行帳戶
    存款（含外幣存款，確定之金額待查），交付3分之2予上訴
    人，並自起訴狀繕本送達翌日起至清償日止，按年息百分之
    5計算之利息。㈣被上訴人應將被繼承人董玫秀存放於第一金
    證券股份有限公司、元大證券股份有限公司之上市櫃股票，
    移轉其中3分之2之股數（確定之股票及股數待查）予上訴人
    。㈤被上訴人應將被繼承人董玫秀存放於台新國際商業銀行
    股份有限公司、元大商業銀行股份有限公司之基金、債券，
    移轉其中3分之2予上訴人。㈥被上訴人應協同上訴人辦理「
    台南市私立○○○英語短期補習班」（立案文號：南市教社字
    第000000號）負責人及設立人，變更為上訴人。㈦上開第1項
    至第6項請求，上訴人願供擔保請准宣告假執行。
二、原判決略以：上訴人固主張被繼承人董玫秀生前於94年3月2
    3日自書遺囑將其名下動產及不動產全數遺贈上訴人，而訴
    請被上訴人交付遺贈物，惟被繼承人董玫秀之遺產稅仍在查
    核中，尚未核定乙節，由被上訴人之答辯即明，且有財政部
    南區國稅局臺南分局（下稱國稅局臺南分局）110年4月21日
    南區國稅臺南營所字第1102065224號函1件附卷可稽。揆諸
    遺產及贈與稅法第8條第1項規定，在繼承人繳清遺產稅或取
    得遺產稅免稅證明書等相關證明前，自不得交付遺贈。從而
    ，上訴人訴請被上訴人交付遺贈物，於法律上顯無理由，爰
    不經言詞辯論，逕以判決駁回上訴人於原審之訴。上訴人對
    原審所為敗訴之判決，聲明不服，提起上訴，略以：原判決
    所稱未繳清遺產稅之情形，並非不得補正。原法院未命上訴
    人補正，逕依家事事件法第51條、民事訴訟法第249條第2項
    規定，駁回上訴人之起訴，顯有判決適用法規不當之違誤等
    語。並上訴聲明：㈠原判決廢棄。㈡被上訴人應就被繼承人董
    玫秀如上訴狀附表一所示之不動產辦理繼承登記。㈢被上訴
    人應於清償被繼承人董玫秀之債務及繳納遺產稅後，將剩餘
    之如上訴狀附表一所示不動產權利範圍3分之2移轉登記予上
    訴人。㈣被上訴人應於清償被繼承人董玫秀之債務及繳納遺
    產稅後，將剩餘之如上訴狀附表二所示之動產交付3分之2予
    上訴人，並自起訴狀繕本送達翌日起至清償日止，按年息百
    分之5計算之利息。㈤被上訴人應於清償被繼承人董玫秀之債
    務及繳納遺產稅後，將剩餘之如上訴狀附表三所示之動產交
    付3分之2予上訴人，並協同上訴人辦理「台南市私立○○○英
    語短期補習班」（立案文號：南市教社字第000000）負責人
    及設立人，變更為上訴人。㈥上開第2項至第5項請求，上訴
    人願供擔保請准宣告假執行。
三、按第一審之訴訟程序有重大之瑕疵，並因維持審級制度認有
    必要時，第二審法院得廢棄原判決，而將該事件發回原法院
    ，並得不經言詞辯論為之，此觀家事事件法第51條準用民事
    訴訟法第451條第1項及第453條規定即明。又所謂因維持審
    級制度認有必要，係指第一審違背訴訟程序之規定與判決內
    容有因果關係，若不將事件發回，自與少經一審級無異，且
    不適於為第二審辯論及判決之基礎者而言。經查：
  ㈠按原告之訴，有下列各款情形之一者，法院得不經言詞辯論
    ，逕以判決駁回之。但其情形可以補正者，審判長應定期間
    先命補正：一、當事人不適格或欠缺權利保護必要。二、依
    其所訴之事實，在法律上顯無理由。110年1月20日修正公布
    並自110年1月22日施行之民事訴訟法第249條第2項第1款、
    第2款定有明文。上開規定，依家事事件法第51條規定，於
    家事訴訟事件準用之。又按民事訴訟法第249條第2項第2款
    所謂原告之訴，依其所訴之事實，在法律上顯無理由者，係
    指依原告於訴狀內記載之事實觀之，無須經調查，在法律上
    顯然不能獲得勝訴之判決者而言。倘須經調查，始能判斷原
    告之訴有無理由，即應依同法第221條第1項規定，本於當事
    人之言詞辯論後而為判決。故倘法院顯已踐行調查證據、認
    定事實之程序，即與法律上顯無理由之情形有間，仍應為必
    要之言詞辯論，不得遽指原告之訴顯無理由，不經言詞辯論
    ，逕以判決駁回之。
  ㈡觀諸原法院就被繼承人董玫秀之遺產範圍、是否已經繳清遺
    產稅及應繳納之遺產稅金額為多少等事項，於第一審訴訟程
    序進行中，業已發文向國稅局調取相關資料，並經該局臺南
    分局於110年4月21日以南區國稅臺南營所字第1102065224號
    函回覆在案（見原審卷第147頁），揆諸前揭規定及說明，
    原法院應本於當事人之言詞辯論而為判決，始為適法。惟原
    法院不經言詞辯論，即逕以判決駁回上訴人於原審之訴，其
    訴訟程序難謂無重大之瑕疵，且其違背訴訟程序之規定與判
    決內容有因果關係。又此等瑕疵關乎上訴人之審級利益，應
    重新踐行第一審之訴訟程序，亦據上訴人陳明在卷（見本院
    卷第55頁），是為維護當事人之審級利益，自有將該事件發
    回原法院重新審理之必要。
四、綜上所述，原法院以在繼承人繳清遺產稅或取得遺產稅免稅
    證明書等相關證明前，不得交付遺贈，上訴人之起訴在法律
    上顯無理由，爰不經言詞辯論，逕以判決駁回之，併駁回假
    執行之聲請，其訴訟程序有重大之瑕疵，而其基此所為之判
    決，顯屬違背法令。是為維持審級制度，並保障當事人之訴
    訟權益，而有將原判決廢棄，發回原法院更為裁判之必要。
    上訴人指摘原判決不當，求予廢棄，為有理由，爰不經言詞
    辯論，將原判決廢棄，發回原法院另為適法之處理。
五、據上論結，本件上訴為有理由，依家事事件法第51條、民事
    訴訟法第451條第1項、第453條，判決如主文。
中　　華　　民　　國　　110 　年　　6 　　月　　29　　日
                  家事法庭      審判長法  官  吳上康   

                                      法  官  王浦傑

                                      法  官  張季芬
上為正本係照原本作成。
如不服本判決，應於收受送達後20日內向本院提出上訴書狀，其
未表明上訴理由者，應於提出上訴後20日內向本院補提出理由書
狀（均須按他造當事人之人數附繕本）上訴時應提出委任律師或
具有律師資格之人之委任狀；委任有律師資格者，另應附具律師
資格證書及釋明委任人與受任人有民事訴訟法第466條之1第1項
但書或第2項（詳附註）所定關係之釋明文書影本。如委任律師
提起上訴者，應一併繳納上訴審裁判費。
中　　華　　民　　國　　110 　年　　6 　　月　　29　　日
　　　　　　　　　　　　　　  
                                      書記官  郭馥萱
【附註】
民事訴訟法第466條之1：
⑴對於第二審判決上訴，上訴人應委任律師為訴訟代理人。但上
  訴人或其法定代理人具有律師資格者，不在此限。
⑵上訴人之配偶、三親等內之血親、二親等內之姻親，或上訴人
  為法人、中央或地方機關時，其所屬專任人員具有律師資格並
  經法院認為適當者，亦得為第三審訴訟代理人。
民事訴訟法第466條之2第1項：
上訴人無資力委任訴訟代理人者，得依訴訟救助之規定，聲請第
三審法院為之選任律師為其訴訟代理人。